ACORDAO-COMPLETO-2401197

ACÓRDÃO 4408/2020 ATA 11/2020 - SEGUNDA CÂMARA

VISTO, relatado e discutido o ato de aposentadoria de Terezinha Pereira Ramos Marques no cargo de Analista Judiciário do Tribunal Regional Federal da 1ª Região.
ACORDAM os ministros do Tribunal de Contas da União, reunidos em sessão da 2ª Câmara, ante as razões expostas pela relatora, e com fundamento nos artigos 71, incisos III e IX, da Constituição Federal de 1988, 1º, inciso V, e 39, inciso II, da Lei 8.443/1992, 1º, inciso VIII, 259, inciso II, e 262 do Regimento Interno, 8º da Resolução TCU 206/2007 e 19 da Instrução Normativa TCU 78/2018, bem como na Súmula TCU 106, em: 
9.1. considerar ilegal o ato de aposentadoria em análise e negar-lhe registro;
9.2. dispensar a reposição das importâncias indevidamente recebidas de boa-fé pela beneficiária até a data da notificação desta deliberação à unidade jurisdicionada;
9.3. determinar ao Tribunal Regional Federal da 1ª Região que:
9.3.1. no prazo de 15 (quinze) dias, a contar da ciência desta deliberação, cesse pagamentos decorrentes do ato impugnado, sob pena de ressarcimento das quantias pagas indevidamente e responsabilização solidária da autoridade competente;
9.3.2. comunique à interessada a deliberação deste Tribunal e a alerte de que o efeito suspensivo proveniente de eventual interposição de recursos no TCU não a eximirá da devolução dos valores indevidamente recebidos após a notificação, em caso de desprovimento dos apelos;
9.3.3. no prazo de 30 (trinta) dias, a contar da ciência deste acórdão:
9.3.3.1. encaminhe a este Tribunal, por cópia, comprovante da data em que a interessada dele tomar conhecimento; e
9.3.3.2. emita novo ato, em que seja suprimida a irregularidade verificada, e o submeta ao TCU para nova apreciação.

Ato de concessão de aposentadoria, em que se aprecia a legalidade da rubrica denominada "opção".

Segunda Câmara

Tribunal Regional Federal da 1ª Região.

3. Interessada: Terezinha Pereira Ramos Marques (CPF XXX.620.301-XX).

13.1. Ministros presentes: Augusto Nardes (na Presidência), Aroldo Cedraz, Raimundo Carreiro e Ana Arraes (Relatora).
13.2. Ministros-Substitutos presentes: Marcos Bemquerer Costa e André Luís de Carvalho.

ACORDAO-COMPLETO-2482156

Acórdão 10931/2021 - Segunda Câmara

ANA ARRAES

Adoto como relatório a instrução elaborada no âmbito da Secretaria de Fiscalização de Pessoal - Sefip (peça 20) , cujas conclusões e encaminhamento foram endossados pelos dirigentes da unidade e pelo Ministério Público junto ao TCU - MPTCU (peças 21-22) :
"INTRODUÇÃO
1.	Trata-se de ato inicial de concessão de aposentadoria de Terezinha Pereira Ramos Marques, ex-servidora do Tribunal Regional Federal da 1ª Região - TRF1.
2.	O ato foi submetido, para fim de registro, à apreciação do Tribunal de Contas da União (TCU) , de acordo com o art. 71, inciso III, da Constituição Federal. O cadastramento e a disponibilização ao TCU ocorreram por intermédio do Sistema de Apreciação e Registro de Atos de Admissão e Concessões, na forma dos arts. 2º, caput e incisos I a VI, e 4º, caput, da Instrução Normativa-TCU 78/2018.
HISTÓRICO
3.	Inicialmente, o presente processo foi instruído por esta Unidade Técnica em 2011, com proposta de legalidade (peça 3) . No entanto, o MPTCU manifestou-se pela realização de diligência à Unidade Jurisdicionada, com os seguintes objetivos: anexar aos autos o mapa de tempo de serviço e certidões averbadas da Sra. Terezinha Pereira Ramos Marques; esclarecer qual a natureza do trabalho prestado pela servidora referente ao período de 6 anos, 5 meses e 19 dias (no órgão, sem vínculo) ; e informar se houve recolhimento das contribuições previdenciárias no período (peça 4) .
4.	Após, o Ministro-Relator determinou a realização da diligência proposta pelo MPTCU (peça 5) .
5.	Dessa forma, esta Unidade Técnica encaminhou o expediente anexado à peça 6 à Unidade Jurisdicionada, que atendeu a diligência por meio da documentação acostada à peça 7.
6.	Em seguida, a Sefip encaminhou nova diligência ao TRF1 (peça 9) e oitiva à interessada (peça 10) , solicitando documentos/esclarecimentos sobre o pagamento da vantagem pessoal "opção" em desacordo com o art. 2º da Lei 8.911/1994, c/c o art. 193 da Lei 8.112/1990. 
7.	O atendimento do TRF1 à diligência encontra-se à peça 13 e a resposta da ex-servidora à oitiva está anexada à peça 14.
8.	Ainda visando sanear o processo, a Sefip enviou nova oitiva à inativa (peça 16) para que se pronunciasse sobre o pagamento da vantagem "opção" (R$ 7.398,87) - situação em desacordo com a Emeda Constitucional 20/1998 (Acórdão 1599/2019-TCU-Plenário, de relatoria do Ministro Benjamin Zymler) .
9. 	A interessada tomou ciência da oitiva (peça 17) , mas não se manifestou.
EXAME TÉCNICO
10.	Conforme resposta da Unidade Jurisdicionada, não há irregularidades em relação à averbação do tempo de serviço como servidora sem vínculo, tendo em vista o recolhimento de contribuições previdenciárias (peça 7, p. 5) .
11.	Após análise do ato em tela, constatou-se a inclusão de quintos (4/5 de FC-7 e 1/5 de FC-8) e da vantagem "opção". 
12.	Em relação aos quintos, não há irregularidades, tendo em vista que incorporados até 8/4/1998, conforme peça 2, p. 4.
13.	Todavia, a percepção concomitante das duas parcelas viola o disposto no § 2º do art. 193 da Lei 8.112/1990, que veda explicitamente acumulação das duas vantagens.
Art. 193. O servidor que tiver exercido função de direção, chefia, assessoramento, assistência ou cargo em comissão, por período de 5 (cinco) anos consecutivos, ou 10 (dez) anos interpolados, poderá aposentar-se com a gratificação da função ou remuneração do cargo em comissão, de maior valor, desde que exercido por um período mínimo de 2 (dois) anos.
§ 1° Quando o exercício da função ou cargo em comissão de maior valor não corresponder ao período de 2 (dois) anos, será incorporada a gratificação ou remuneração da função ou cargo em comissão imediatamente inferior dentre os exercidos. (Revogado pela Lei nº 9.527, de 10.12.97) 
§ 2° A aplicação do disposto neste artigo exclui as vantagens previstas no art. 192, bem como a incorporação de que trata o art. 62, ressalvado o direito de opção.
14. 	Recentemente, esta Corte de Contas, por meio do Acórdão 2988/2018-TCU-Plenário, de relatoria da Ministra Ana Arraes, confirmou tal entendimento e deixou claro que os inativos só podem receber uma das duas rubricas: "opção" ou quintos.
9.2. deixar assente que os servidores do Tribunal de Contas da União que tenham satisfeito os pressupostos temporais estabelecidos no art. 193 da Lei 8.112/1990 e os requisitos para aposentadoria até 18/1/1995, podem acrescer aos proventos de inatividade, deferidos com base na remuneração do cargo efetivo, o valor da função de confiança, paga pelo valor integral, ou a vantagem dos quintos/décimos/VPNI, de forma não cumulativa, em razão da vedação contida no § 2º do próprio art. 193 da Lei 8.112/1990;  (grifos acrescidos) 
15. 	Sendo assim, em respeito ao disposto do art. 193 da Lei 8.112/1990 e ao entendimento exarado no Acórdão 2988/2018-TCU-Plenário, o pagamento da vantagem "opção" não pode ocorrer de forma simultânea à percepção de quintos. 
16.	Instada a se manifestar, a interessada apresentou sua defesa constante da peça 14, alegando, em suma, que o TCU estaria impedido de rever os pagamentos das rubricas em face de já ter ocorrido a decadência administrativa, prevista no art. 54 da Lei 9.784/1999. 
17.	Sobre a decadência administrativa e a segurança jurídica, a jurisprudência do TCU e do STF são cristalinas no sentido de que de que os atos de aposentadoria, reforma e pensão têm natureza jurídica de atos complexos, só se aperfeiçoando com o registro do TCU. Logo, o longo decurso de prazo não tem o condão de tornar legais os atos eivados de vícios. O decurso do prazo leva tão somente à obrigatoriedade da instauração do contraditório por esta Corte de Contas, o que foi observado no caso em exame. Assim, não merecem prosperar as alegações da interessada.
18.	Ainda no que tange à vantagem "opção", o entendimento atual desta Corte é no sentido de que é vedado o pagamento das vantagens oriundas do art. 193 da Lei 8.112/1990, inclusive o pagamento parcial da remuneração do cargo em comissão (opção) aos servidores que implementaram os requisitos de aposentadoria após 16/12/1998, data da publicação da Emenda Constitucional 20, que limitou o valor dos proventos à remuneração do cargo efetivo no qual se deu a aposentadoria.
19.	Sobre essa questão, observa-se que este Tribunal se manifestou recentemente, a partir da prolação do Acórdão 1599/2019-TCU-Plenário, da relatoria do Ministro Benjamin Zymler, firmando entendimento no sentido de que:
 (...) é vedado o pagamento das vantagens oriundas do art. 193 da Lei 8.112/1990, inclusive o pagamento parcial da remuneração do cargo em comissão ("opção") , aos servidores que implementaram os requisitos de aposentadoria após 16/12/1998, data de publicação da Emenda Constitucional 20, que limitou o valor dos proventos à remuneração do cargo efetivo no qual se deu a aposentadoria. (grifos nossos) 
20.	De acordo com o ato de concessão inicial, a interessada aposentou-se no cargo de Analista Judiciário em 18/5/2000, com 31 anos, 8 meses e 1 dia de tempo de serviço. Portanto, a interessada já havia implementado os requisitos da aposentadoria integral antes do advento da EC 20/1998. Mas para fazer jus à vantagem "opção", a interessada deveria ter satisfeito os requisitos para inativação até 18/1/1995, o que não é o caso.  Além disso, a percepção cumulada da "opção" com os quintos afronta o § 2º do art. 193 da Lei 8.112/1990 e o decidido no Acórdão 2988/2018-TCU-Plenário.
21.	Diante disso, o ato deve ser considerado ilegal e ter seu registro negado.
CONCLUSÃO
22.	Em razão do exposto, e tendo em vista as análises realizadas no ato inicial de concessão de aposentadoria de Terezinha Pereira Ramos Marques, esta Unidade Técnica considera que o ato em tela deve ser considerado ilegal por esta Egrégia Corte, tendo em vista o pagamento da vantagem "opção" sem que a interessada tenha satisfeito os requisitos do art. 193 da Lei 8.112/1990. 
23.	Quanto aos valores indevidos já pagos, propõe-se dispensar a devolução, com fundamento no Enunciado 106 da Súmula da Jurisprudência do TCU.
24.	Por fim, vale destacar que o ato em análise foi disponibilizado ao TCU em 2010, há mais de cinco anos, portanto. Assim, fez-se necessária a instauração do contraditório, segundo o entendimento estabelecido no Acórdão 587/2011-TCU-Plenário, de relatoria do Ministro Valmir Campelo.
PROPOSTA DE ENCAMINHAMENTO
25.	Ante o exposto, e com base nos arts. 71, inciso III, da Constituição Federal; 1º, inciso V, e 39, inciso II, da Lei 8.443/1992; 260, § 1º, do Regimento Interno do Tribunal de Contas da União, propõe-se:
a) considerar ILEGAL e recusar o registro do ato inicial de concessão de aposentadoria de Terezinha Pereira Ramos Marques (CPF: XXX.620.301-XX) ;
b) dispensar a devolução dos valores indevidamente recebidos até a data da ciência do acórdão que vier a ser prolatado, com base no Enunciado 106 da Súmula da Jurisprudência do TCU;
c) determinar ao Tribunal Regional Federal da 1ª Região, com base no art. 45 da Lei 8.443/1992, que:
	c.1) faça cessar os pagamentos decorrentes do ato impugnado, comunicando ao TCU, no prazo de quinze dias, as providências adotadas, nos termos dos arts. 262, caput, do Regimento Interno do TCU e 8º, caput, da Resolução-TCU 206/2007;
	c.2) cadastre novo ato, livre da irregularidade apontada, submetendo-o ao TCU no prazo de trinta dias, nos termos dos arts. 262, § 2º, do Regimento Interno do TCU e 19, § 3º, da Instrução Normativa-TCU 78/2018;
	c.3) informe à interessada o teor do acórdão que vier a ser prolatado, encaminhando ao TCU, no prazo de trinta dias, comprovante da data de ciência pela interessada, nos termos do art. 4º, § 3º, da Resolução-TCU 170/2004, alertando-a de que o efeito suspensivo proveniente de eventual interposição de recurso junto ao TCU não a exime da devolução dos valores indevidamente percebidos após a notificação, em caso de não provimento desse recurso."
	É o relatório.

não há.

Procurador Júlio Marcelo de Oliveira.

APOSENTADORIA. PAGAMENTO DA PARCELA DENOMINADA "OPÇÃO" A SERVIDORA QUE IMPLEMENTOU OS REQUISITOS PARA INATIVAÇÃO APÓS O ADVENTO DA EMENDA CONSTITUCIONAL 20/1998. VIOLAÇÃO ÀS DISPOSIÇÕES DO ART. 40, CAPUT E § 2º, DA CONSTITUIÇÃO. AUSÊNCIA DE CONTRIBUIÇÃO PREVIDENCIÁRIA SOBRE A PARCELA. ILEGALIDADE. NEGATIVA DE REGISTRO.

APOSENTADORIA (APOS)

Secretaria de Fiscalização de Pessoal (Sefip).

Está em análise neste processo o ato de concessão de aposentadoria a Terezinha Pereira Ramos Marques no cargo de Analista Judiciário do Tribunal Regional Federal da 1ª Região.
2.	A Secretaria de Fiscalização de Pessoal - Sefip opinou, com a concordância do Ministério Público junto ao TCU - MPTCU,  pela ilegalidade do ato, em virtude da presença de rubrica referente à vantagem denominada "opção" (art. 2º da Lei 8.911/1994) , o que proporcionou acréscimo aos proventos de aposentadoria em relação à última remuneração contributiva da atividade e, em consequência, resultou em descumprimento do disposto no art. 40, caput e § 2º, da Constituição Federal, com a redação dada pela Emenda Constitucional 20/1998.  Além disso, para fazer jus à vantagem "opção" a interessada deveria ter satisfeito os requisitos para inativação até 18/1/1995, o que não é o caso.  Além disso, a percepção cumulada da "opção" com os quintos afronta o § 2º do art. 193 da Lei 8.112/1990 e o decidido no Acórdão 2988/2018-TCU-Plenário.
3.	Alinho-me à manifestação da unidade instrutiva acerca da ilegalidade do ato e adoto seus fundamentos como parte das minhas razões de decidir. 
4.	De fato, este Tribunal firmou entendimento de que é "vedado o pagamento das vantagens oriundas do art. 193 da Lei 8.112/1990, inclusive o pagamento parcial da remuneração do cargo em comissão ('opção') , aos servidores que implementaram os requisitos de aposentadoria após 16/12/1998, data de publicação da Emenda Constitucional 20, que limitou o valor dos proventos à remuneração do cargo efetivo no qual se deu a aposentadoria" (Acórdão 1599/2019-TCU-Plenário, relator o ministro Benjamin Zymler) .
5.	Além disso, a jurisprudência apregoa que é "vedado ao servidor público carrear para os proventos da aposentadoria ou para a pensão por ele instituída parcela da remuneração sobre a qual não incidiu desconto previdenciário" (Acórdão 5919/2019-TCU-Primeira Câmara, também da relatoria do ministro Benjamin Zymler, entre outros) .
6.	Ainda que esses fundamentos sejam suficientes para a conclusão sobre a ilegalidade do ato, pois a ex-servidora somente implementou os requisitos para aposentadoria após o advento da mencionada Emenda Constitucional 20/1998, observo que o ato em exame envolve a inclusão nos proventos, entre outras, de duas rubricas que têm a mesma origem, relativa à incorporação de valores por exercício de função de confiança à remuneração: a Vantagem Pessoal Nominalmente Identificada - VPNI, derivada de "quintos/décimos", e a vantagem de caráter pessoal decorrente da "opção". 
7.	Segundo registrou a Sefip, não há irregularidade na percepção da vantagem "quintos", porque os períodos discriminados de exercício de função comissionada se limitaram à data de 8/4/1998 e a incorporação dessa parcela está em consonância com a jurisprudência deste Tribunal.
8.	Porém, conforme o Acórdão 2988/2018-TCU-Plenário, de minha relatoria, mesmo quando o servidor público fazia jus à "opção", a acumulação das duas rubricas contrariava o estabelecido no art. 193, § 2º, da Lei 8.112/1990 (atualmente revogado pela Lei 9.527/1997) , a seguir reproduzido:
"Art. 193. O servidor que tiver exercido função de direção, chefia, assessoramento, assistência ou cargo em comissão, por período de 5 (cinco) anos consecutivos, ou 10 (dez) anos interpolados, poderá aposentar-se com a gratificação da função ou remuneração do cargo em comissão, de maior valor, desde que exercido por um período mínimo de 2 (dois) anos.
§ 1º Quando o exercício da função ou cargo em comissão de maior valor não corresponder ao período de 2 (dois) anos, será incorporada a gratificação ou remuneração da função ou cargo em comissão imediatamente inferior dentre os exercidos. 
§ 2º A aplicação do disposto neste artigo exclui as vantagens previstas no art. 192, bem como a incorporação de que trata o art. 62, ressalvado o direito de opção."
9.	O dispositivo era claro quanto ao impedimento de se acumular a vantagem prevista no caput (incorporação na aposentadoria do valor do cargo em comissão ou da função de confiança) com a do art. 192 (aumento em relação ao padrão ocupado na carreira antes da inatividade) ou, ainda, com a do art. 62 ("quintos" em virtude do exercício de cargo em comissão ou função de confiança) , ressalvado apenas o direito de opção por uma das vantagens. 
10.	Relativamente à parte final do § 2º do art. 193, o direito de "opção" se referia à possibilidade de o servidor escolher um entre os diferentes institutos mencionados no artigo (a remuneração do cargo em comissão ou a gratificação da função - art. 193, caput, ou o aumento no padrão da carreira, art. 192, ou os "quintos", art. 62) . O direito não significava permissão para acumular rubricas remuneratórias, mas, sim, resguardava a escolha entre vantagens distintas.
11.	Além disso, esse direito não se confunde com o termo "opção" a que alude o art. 2º da Lei 8.911/1994, que diz respeito à forma de calcular a remuneração do servidor efetivo investido em cargo em comissão ou função de direção, chefia e assessoramento.
12.	Aqui cabe esclarecer que a Lei 8.911/1994, em seu art. 2º, regulamenta a forma de calcular o valor pago em retribuição ao exercício de cargo em comissão ou função de confiança. A mesma lei também alude a critérios de incorporação de "quintos/décimos", com remissão na sua ementa à Lei 8.112/1990. Ou seja, aquela lei não inovou em relação ao Regime Jurídico Único, mas regulamentou alguns de seus artigos.
13.	Assim, o termo "opção" não constitui nova rubrica, de forma a permitir acumulação adicional aos "quintos/décimos" na aposentadoria (art. 11 da Lei 8.911/1994) . A norma, na verdade, refere-se à forma de pagar a remuneração pelo exercício de cargo em comissão ou função de direção, chefia e assessoramento: pelo seu valor total ou, no caso do servidor ocupante de cargo efetivo, pelo vencimento desse cargo mais 55% do vencimento fixado para o cargo em comissão ou para as funções indicadas no caput do art. 2º da Lei 8.911/1994 e a representação mensal. 
14.	A aplicação de percentual é apenas um caminho de se estabelecer o valor da remuneração pelo exercício do cargo em comissão ou das funções especificadas, sem a possibilidade de induzir à incorporação como rubrica distinta. Quer seja proporcional, quer seja integral, a dita "opção" não poderia ser acumulável com a vantagem derivada de "quintos/décimos", haja vista partilharem da mesma natureza, da mesma origem, situação que era expressamente vedada pelo art. 193, § 2º, da Lei 8.112/1990.
15.	Portanto, além de representar ofensa às disposições do art. 40, caput e § 2º, da Constituição Federal, a rubrica "opção" também não seria devida de forma cumulativa com a decorrente de "quintos/décimos", o que se verificou no ato de aposentadoria em exame. 
16.	Registro, ainda, que o ato em exame foi disponibilizado ao TCU em 2010, há mais de cinco anos. Assim, foi realizado o devido contraditório, segundo o entendimento estabelecido no Acórdão 587/2011-TCU-Plenário. Conforme demonstrado na análise realizada pela Sefip, reproduzida no relatório precedente, a interessada não apresentou elementos capazes de demonstrar a regularidade do ato.
Ante o exposto, ao acolher os pareceres da Sefip e do MPTCU, com os acréscimos de fundamentação que entendo pertinentes, voto por que o Tribunal adote a minuta de acórdão que submeto à consideração deste Colegiado.
TCU, Sala das Sessões Ministro Luciano Brandão Alves de Souza, em 23 de abril de 2020.
ANA ARRAES 
Relatora